臺灣高等法院刑事判決　　　　　　　　96年度上訴字第1880號
上　訴　人　臺灣宜蘭地方法院檢察署檢察官
被　　　告　丙○○
　　　　　　丁○○
共　　　同
指定辯護人　本院公設辯護人 甲○○
上列上訴人因重傷害案件，不服臺灣宜蘭地方法院95年度訴字第
356號，中華民國第一審判決（起訴案號：臺灣宜蘭地方法院檢
察署95年度偵字第1980號），提起上訴，本院判決如下：
    主  文
原判決撤銷。
丙○○、丁○○共同傷害人之身體，因而致人於重傷，各處有期
徒刑貳年。
    事  實
一、緣丙○○及丁○○於民國九十四年十月二十五日，在宜蘭縣
    羅東鎮公正國小附近之「隨緣便利超商」前，因遭乙○○及
    約二十名不詳姓名男子毆打，致雙方互生嫌隙。丙○○及丁○○於同年十月二十七日下午四時四十分許，在宜蘭縣羅東
    鎮中山公園７─１１便利超商前，適見乙○○及其友人林明
    良、田昱然、陳俊宏等騎乘機車行經該處，因遭乙○○言詞
    挑釁，丙○○及丁○○竟萌生傷害他人身體之犯意聯絡，適
    不知情之李振華（所涉幫助重傷害罪嫌，經臺灣宜蘭地方法
    院於九十五年十二月二十八日以九十五年度訴字第四二八號
    判決無罪確定在案）駕駛五一九○－ＤＴ號自用小客車行經
    該處，丁○○遂央請李振華載渠二人沿路追趕乙○○及其友
    人林明良、田昱然及陳俊宏；嗣李振華駕車行經宜蘭縣羅東
    鎮「加州牛排館」旁空地時，丁○○要求李振華暫停路邊，
    旋由丙○○及丁○○下車隨手撿拾木棍各一支，再繼續追至
    宜蘭縣羅東鎮○○○街一二三巷六六號「鴨肉送小吃店」前
    ，乙○○見狀即叫友人林明良、田昱然及陳俊宏儘速離開，
    丁○○及丙○○旋下車分持木棍共同毆打乙○○身體及頭部
    ，其二人主觀上雖無預見，惟客觀上均能預見二人持用木棍
    毆打乙○○頭部，有導致耳部重傷結果之危險，詎主觀上仍
    基於普通傷害之犯意共同持棍毆打乙○○致乙○○受有頭部
    外傷併急性硬腦膜下出血、挫傷性腦出血、顱骨骨折、頭皮
    裂傷（共十五公分已手術縫合）、牙齒斷裂二顆、嗅覺神經
    及右側動眼神經損傷、兩側膝蓋挫傷、右側腳趾擦傷、背部
    三處挫傷等傷害，暨右耳全聾達毀敗一耳聽能之重傷害結果
    ，木棍二支則於犯案後隨手丟棄。丙○○及丁○○於犯罪後
    於警方未發覺前，於當（二十七）日晚間主動向宜蘭縣警察
    局羅東分局報案自首，並表示願意接受裁判。
二、案經丙○○、丁○○自首，並經乙○○訴由宜蘭縣警察局羅
    東分局報告臺灣宜蘭地方法院檢察署檢察官偵查起訴。
    理  由
壹、證據能力部分：
  (一)按被告以外之人於審判外之陳述，雖不符刑事訴訟法第一百
    五十九條之一至第一百五十九條之四之規定，然經當事人於
    審判程序同意作為證據，法院審酌該言詞陳述作成時之情況
    ，認為適當者，亦得為證據，刑事訴訟法第一百五十九條之
    五第一項定有明文；當事人、代理人或辯護人於法院調查證
    據時，知有刑事訴訟法第一百五十九條第一項不得為證據之
    情形，而未於言詞辯論終結前聲明異議者，視為有前項之同
    意，同法條第二項定有明文。經查，證人即告訴人乙○○、
    證人李振華、林明良、陳俊宏於警詢中之陳述，固為審判外
    之陳述而屬傳聞證據，惟被告等及辯護人就前開審判外之陳
    述，於本院準備及審理程序時並不爭執證據能力，且迄於言
    詞辯論終結前復未聲明異議（本院卷二七頁背面、四○頁）
    ，而本院審酌其等陳述作成時之情況，並無違法取證及證明
    力明顯過低之瑕疵，亦認以之作為證據為適當，故依諸上開
    規定，上開證人於審判外之陳述，自有證據能力。
  (二)復按被告以外之人於偵查中向檢察官所為之陳述，除顯有不
    可信之情況者外，得為證據，刑事訴訟法第一百五十九條之
    一第二項定有明文。經查證人李振華、林明良、田昱然及陳
    俊宏於檢察官偵訊時經過具結所為之證言，合於法定要件，
    且核其等陳述時之外在環境及情況，並無顯不可信之情況，
    本院亦認為適當；況被告等及辯護人於本院準備及審理程序
    中亦不爭執證據能力（同上本院卷），故上開證人於審判外
    之偵訊證詞，依上開規定，自有證據能力。
貳、實體方面：
一、上揭犯罪事實，業據被告丙○○及丁○○於警詢、偵查、原
    審及本院審理中均供承不諱，核與證人即告訴人乙○○指訴
    情節大致相符，並經證人李振華、林明良、田昱然及陳俊宏
    證述屬實。告訴人乙○○因被告等之毆打受有如事實欄所載
    之傷勢等情，亦有財團法人羅許基金會羅東博愛醫院（以下
    簡稱「羅東博愛醫院」）診斷證明書、該院九十五年五月二
    十六日（九五）羅博醫字第二○○六○五○二二六號、同年
    九月二十二日（九五）羅博醫字第二○○六○九○一七四號
    函各一件及現場照片十張在卷足佐（警卷二○頁，偵卷一二
    至一九頁）。而原審就告訴人所受傷勢及恢復之情形函詢羅
    東博愛醫院，該院先覆稱：「病患確有右側聽力受損之情形
    ，外傷性聽力減損，需於受傷滿一年後再評估其減損程度及
    回復之可能性」；嗣經告訴人續至該院就診，終至診斷為「
    右側全聾；病人於本院接受檢查，純音聽力檢查，右耳全聾
    ，左耳十八分貝，腦幹聽性反應右耳九十五分貝，仍無反應
    ，因超過一年以上，並無好轉之可能」，有羅東博愛醫院九
    十五年十一月三十日（九五）羅博醫字第二○○六一一○二
    九○號函、同年十二月十九日診斷證明書存卷可稽（原審卷
    四七、四八、五二頁），顯見告訴人右耳全聾，所受傷害已
    達修正前刑法第十條第四項第二款「毀敗一耳聽能」之重傷
    害程度，要堪認定。
二、又本件係因被告等持木棍朝告訴人身體及頭部揮打，始致告
    訴人受有前揭傷害，且查無其他獨立之自然原因或第三者之
    介入，堪認告訴人所受前揭一耳聽能毀敗等傷勢與被告等之
    傷害行為間確實具有相當因果關係。又被告等雖基於普通傷
    害之故意以木棍共同毆打告訴人頭部，主觀上雖無預見，惟
    客觀上對於所為可能傷及告訴人耳部，造成聽能喪失之重傷
    害結果，依被告等之智識程度及一般人之通念，自有預見或
    認識之可能，殆屬無疑。至證人乙○○雖於警詢指稱被告等
    尚持有刀械一節（警卷一二頁），然此部分為被告等所否認
    ，核與目擊證人李振華證稱「係看到丁○○及其朋友（丙○○）二人持棍打人」等情相符（警卷二一、二三頁），況證
    人乙○○於原審又稱：「不知被告二人有無持有刀械」（原
    審卷六九頁），復無刀械扣案，再徵之告訴人之頭部受傷之
    情況判斷係遭鈍器所傷之可能性較大，亦有羅東博愛醫院上
    揭函文可佐（偵卷一三頁），而被告等係於上揭時間偶遇告
    訴人，為告訴人所不爭執（警卷一二頁），衡情被告等平日
    當無隨身攜帶刀械而有遭警查緝觸法之必要，是此部分應屬
    證人渲染跨大之情，無足採信。綜上，被告等之自白，核與
    事實相符，本件事證明確，被告等犯行均堪認定，應予依法
    論科。
三、法律適用之比較說明及論罪理由：
  (一)查被告等行為後，刑法部分條文業於九十四年一月七日修正
    ，九十五年七月一日施行，修正後刑法第二條第一項規定：
    「行為後法律有變更者，適用行為時之法律，但行為後之法
    律有利於行為人者，適用最有利於行為人之法律」。上開「
    從舊從輕」原則之規定乃與刑法第一條罪刑法定主義契合，
    而貫徹法律禁止溯及既往原則，係規範行為後法律變更所生
    新舊法律比較適用之準據法，是刑法第二條本身雖經修正，
    但刑法第二條既屬適用法律之準據法，本身尚無比較新舊法
    之問題，應一律適用裁判時即修正後刑法第二條規定以決定
    適用之刑罰法律。又為比較時應就罪刑有關之共犯、牽連犯
    、連續犯、結合犯，以及累犯加重、自首減輕暨其他法定加
    減原因（如身分加減）與加減例等一切情形，綜其全部罪刑
    之結果而為比較；且就比較之結果，須為整體之適用，不能
    割裂分別適用各該有利於行為人之法律，此即法律變更之比
    較適用所應遵守之「罪刑綜合比較原則」及「擇用整體性原
    則」（最高法院二十四年上字第四六三四號判例、二十七年
    上字第二六一五號判例、最高法院九十五年五月二十三日九
    十五年度第八次刑庭會議決議參照）。爰就本件新舊法比較
    結果論述如下：
  1.修正前刑法第十條第四項規定：「稱重傷者，謂左列傷害：
    二毀敗一耳或二耳之聽能」。修正後同條項規定：「稱重傷
    者，謂下列傷害：二、毀敗或嚴重減損一耳或二耳之聽能。
    」。新法將重傷害之定義增加「嚴重減損」之態樣，惟不論
    新法或舊法，毀敗一耳之聽能均達重傷害程度，故新法並非
    較有利於被告。
  2.按被告等行為時刑法第二十八條原規定：「二人以上共同『
    實施』犯罪之行為者，皆為共同正犯」。行為後該條修正為
    ：「二人以上共同『實行』犯罪之行為者，皆為共同正犯」
    。將舊法之「實施」修正為「實行」。原「實施」之概念，
    包含陰謀、預備、著手及實行等階段之行為，修正後僅共同
    實行犯罪行為始成立共同正犯。是新法共同正犯之範圍已有
    限縮，排除陰謀犯、預備犯之共同正犯。新舊法就共同正犯
    之範圍既因此而有變動，自屬犯罪後法律有變更，而非僅屬
    純文字修正，應有新舊法比較適用之問題（最高法院九十六
    年度台上字第九三四號判決意旨參照）。然被告等係基於共
    同犯罪之意思而參與犯罪構成要件行為之實行，不論新法、
    舊法，均構成共同正犯，上述刑法第二十八條之修正內容，
    對被告等尚無有利或不利之情形，依刑法第二條第一項前段
    之規定，應適用修正前刑法第二十八條規定為論處。
  3.修正前刑法第六十二條規定：「對於未發覺之罪自首而受裁
    判者，減輕其刑。但有特別規定者，依其規定」，修正後則
    規定：「對於未發覺之罪自首而受裁判者，得減輕其刑。但
    有特別規定者，依其規定」，新法將舊法之必減輕修正為得
    減輕。經查本案係犯罪及自首均在新法施行前，依刑法第二
    條第一項之結果，適用最有利於被告之法律即以修正前之規
    定有利於被告。
  4.本院經綜合全部罪刑之結果，在適用「罪刑綜合比較原則」
    、「擇用整體性原則」（最高法院二十七年上字第二六一五
    號判例意旨參照），本案應一體適用被告等行為時之法律對
    其等較為有利。
  (二)被告丙○○及丁○○共同毆打告訴人致其受有頭部外傷併急
    性硬腦膜下出血、挫傷性腦出血、顱骨骨折、頭皮裂傷（共
    十五公分已手術縫合）、牙齒斷裂二顆、嗅覺神經及右側動
    眼神經損傷、兩側膝蓋挫傷、右側腳趾擦傷、背部三處挫傷
    等傷害，暨右耳全聾達毀敗一耳聽能之重傷害結果，其等所
    為，均係犯刑法第二百七十七條第二項後段之傷害致重傷罪
    。其等之行為雖致告訴人受有不同傷勢，然係基於一單一傷
    害犯意下之所為，僅論以一罪。其等就上開犯行，有犯意聯
    絡及行為分擔，應依修正前刑法第二十八條之規定論以共同
    正犯。公訴意旨雖認被告等係犯同法第二百七十八條第一項
    之重傷害之罪。然查：被告丁○○及丙○○於警詢中陳稱：
    「伊不知道乙○○傷勢如何，當時有看到他頭部流血，當時
    因一時氣憤也忘記是否有打到他的頭，伊大約打了四、五下
    ，丙○○大約打了三、四下，大部分朝他背部及身上打，只
    想教訓他而已，並不想致他於死」「伊不知道乙○○傷勢如
    何，當時他跌倒時，伊有看到他頭部有受傷流血，伊不小心
    有打到他頭部一下，之後伊大約打了三、四下，大部分朝他
    背部及身上打，只想教訓他而已並不想致他於死」等語（警
    詢卷四、九頁），於偵查中亦稱：「是氣不過，才會打乙○○頭部，是要教訓他，沒有要致他死的意思」（偵卷七、九
    ），於原審審理中同稱：「只是想要教訓乙○○，沒有要重
    傷害的意思」（原審卷七七、七八頁）；徵之被告等供稱係
    先前曾於宜蘭縣羅東鎮公正國小附近之便利商店前遭告訴人
    及其友人毆打；證人乙○○亦證稱：「之前因伊曾出面處理
    ，但丙○○及丁○○其後有遭在場之人毆打」（警卷一三頁
    ），故被告等於宜蘭縣羅東鎮中山公園前便利商店附近偶遇
    告訴人及其友人時，方起意隨手持木棍追打告訴人，顯徵被
    告等所為犯行係臨時起意所致，而雙方復無深仇大恨，僅因
    年輕氣盛，情緒一時失控所致，堪信被告等著手時僅係出於
    教訓之意而傷害告訴人，主觀上應無重傷害之意圖。公訴意
    旨認係犯同法第二百七十八條第一項之使人受重傷罪，自有
    誤會，然因起訴事實同一，本院爰依法變更起訴法條。再者
    ，被告等於犯罪後，在職司犯罪偵查人員尚不知何人犯罪時
    ，即於案發當晚主動前往宜蘭縣警察局羅東分局向員警承認
    上揭犯行，並接受追訴之事實，有警詢筆錄可佐（警卷二二
    、二七頁），應均依修正前之刑法第六十二條前段自首之規
    定減輕其刑。
四、原判決撤銷及科刑理由：
  (一)原審經審理結果，為被告丙○○、丁○○論罪科刑之判決，
    固非全屬無見。惟查，(1)原審判決就被告等之傷害行為致告
    訴人受傷範圍未論及「兩側膝蓋挫傷、右側腳趾擦傷、背部
    三處挫傷等」傷害部分，自與事實未符；(2)刑法第二百七十
    七條第二項後段之傷害致重傷罪，係對於犯普通傷害罪致發
    生重傷結果所規定之加重結果犯，依同法第十七條規定，以
    行為人能預見其重傷結果之發生為要件，此項構成犯罪之事
    實，應於事實欄明白認定（最高法院九十三年台上字第八七
    一號判決參照）。本件原審判決就被告等持木棍毆打告訴人
    頭部，主觀上雖未能預見，惟客觀上應可預見引起毀敗聽能
    重傷之結果，雖於理由欄為說明，然於事實欄並未明白認定
    ，自不足為適用法律之依據；(3)按刑法第二百七十七條第二
    項後段之傷害致重傷罪，係對於犯普通傷害罪致發生重傷結
    果所規定之加重結果犯，其傷害行為與結果間自需有相當之
    因關係，原審疏未論述，難謂適法；(4)原審判決逕就刑法第
    七十四條緩刑部分為新舊法之比較說明，並以被告等行為時
    法為引據，顯與最高法院九十五年第八次刑事庭會議決議七
    有違，同非允當。檢察官上訴書狀未具理由（本院卷一○頁
    ），然於本院審理時仍執前詞，以言詞補充上訴理由「被害
    人頭部多處裂傷，被告應出於重傷害之犯意，原審判處傷害
    致重傷，自有不當」等語（本院卷三九頁背面）提起上訴。
    然依全案卷證等資料應認被告等所為，係基於傷害之犯意致
    生告訴人重傷之結果，難謂係基於重傷害之犯意等情，業經
    本院論述理由及所憑之證據如前，檢察官仍執前詞上訴，雖
    無理由，惟原判決既有上揭不當之處，自應由本院將原判決
    予以撤銷改判。
  (二)爰審酌被告丙○○及丁○○年輕識淺，僅因細故即對被害人
    暴力相向，並因而致被害人受有多處傷害及右耳聽能毀敗之
    重傷害，惡性非輕，惟念其等素行尚佳，再參酌其等犯罪動
    機、目的、手段與造成社會整體損害程度，事後並已與告訴
    人達成和解，有和解筆錄在卷可參（原審卷三一頁）等一切
    情狀，各量處如主文第二項所示之刑，以示懲儆。至被告等
    雖均未曾受期徒刑以上刑之宣告，有本院被告全國前案紀錄
    表在卷可參，惟稽之被告等因細故即持木棍對被害人頭部等
    重要部位毆擊，致造成被害人受有一耳全聾之重傷害，對被
    害人日後身心發展影響至鉅，情節實屬非輕，本院審酌全案
    卷證暨被告等犯案之一切情節認對其等均不宜告緩刑，附此
    敘明。
  (三)末以被告等持以毆打告訴人之木棍二支，並未扣案，復非被
    告等所有，業據其等供述在卷，爰不在依法諭知宣告沒收之
    列，附此敘明。
據上論斷，應依刑事訴訟法第三百六十九條第一項前段、第三百
六十四條、第三百條、第二百九十九條第一項前段，刑法第二條
第一項、（修正前）第二十八條、第二百七十七第二項後段、（
修正前）第六十二條，判決如主文。
本案經檢察官呂丁旺到庭執行職務。
中　　華　　民　　國　　96　　年　　6　　月　　22　　日
　　　　　　　　　刑事第十八庭  審判長法　官  溫耀源
　　　　　　　　　　　　　　　　　    法　官  邱同印
　　　　　　　 　 　　　　　　　　　　法　官  段景榕
以上正本證明與原本無異。
如不服本判決，應於收受送達後十日內向本院提出上訴書狀，其
未敘述上訴之理由者並得於提起上訴後十日內向本院補提理由書
（均須按他造當事人之人數附繕本）。
                                      書記官  陳靜姿
中　　華　　民　　國　　96　　年　　6　　月　　22　　日
附錄法條：刑法第277條第2項
傷害人之身體或健康者因而致人於死者，處無期徒刑或7年以上
有期徒刑；致重傷者，處3年以上10年以下有期徒刑。
